最高法院民事判決　　　　　　　　　 110年度台上字第2281號
上　訴　人　林寬柔
訴訟代理人　林雅儒律師
上　訴　人　林寬裕
　　　　　　林奕成
被 上訴 人　林素緞

　　　　　　林素玲
上列當事人間請求分割遺產事件，上訴人對於中華民國109 年10
月6日臺灣高等法院臺中分院第二審判決（107年度重家上字第17
號），提起上訴，本院判決如下：
    主  文
上訴駁回。
第三審訴訟費用由上訴人負擔。
    理  由
一、本件為分割遺產之訴，其訴訟標的對於共同訴訟之各人必須
    合一確定，上訴人林寬柔不服原判決，提起第三審上訴，其
    上訴效力及於同造撤回上訴之林寬裕及未提起上訴之林奕成
    ，爰將其等併列為上訴人，先予敘明。
二、本件被上訴人雖未於原審最後言詞辯論期日到場，惟起訴主
    張：兩造之被繼承人林惟鐘於民國000年00月0日死亡，兩造
    之應繼分均為1/5 。林寬裕於林惟鐘死後提領之存款，應返
    還予全體繼承人。林惟鐘所遺之遺產（含林寬裕應返還予全
    體繼承人之款項）並無不能分割之情，兩造亦無不分割之約
    定，惟無法達成分割協議，爰依民法第1164條、不當得利規
    定，求為㈠林寬裕應返還新臺幣（下同）150萬2,887元予全
    體繼承人公同共有；㈡林惟鐘如原判決附表一（下稱附表一
    ）所示遺產依同表「分割方法欄」所示方法分割之判決（其
    餘未繫屬部分，不予贅述）。
三、上訴人則抗辯：
    ㈠林寬裕部分：伊提領之存款，應扣除喪葬費用123 萬元、
      遺產稅94萬8,550元、辦理公同共有繼承登記之地政規費2
      萬9,937元、整理田地申請農地農用證明費6萬元、李照月
      代書費2萬1,000元，及伊自98年5 月10日起獨自照顧林惟
      鐘，迄至99年10月7日止共計17個月之扶養費合計102萬元
      。且附表一編號7 所示土地（下稱系爭土地）僅伊出資，
      借名登記予林惟鐘名下，不應列入遺產等語。
    ㈡林寬柔部分：系爭土地應非遺產，只是借名登記於林惟鐘
      名下。林寬裕主張之喪葬費用123 萬元過高，伊主張含塔
      位只能照一般行情25萬元計算；附表一編號17、18、23認
      定遺產之基準時點有誤等語。
    ㈢林奕成部分：系爭土地為林寬裕、林寬柔及伊出資購買，
      不應列入遺產分配等語。
四、原審將第一審關於命林寬裕給付逾150萬2,887元部分廢棄，
    改判駁回被上訴人該部分之訴；及將關於第一審判決附表一
    所示之遺產分割部分廢棄，改判按原判決附表一所示「分割
    方法欄」予以分割，暨駁回林寬裕、林寬柔其餘之上訴，理
    由如下：
    ㈠林寬裕應返還予全體繼承人之款項為150萬2,887元：
      被上訴人主張林惟鐘所遺如附表一編號17、18、23所列存
      款，其中320萬6,000元為林寬裕所提領之事實，林寬裕並
      不爭執【提領日期、金額如原判決附表二（下稱附表二）
      所示】。惟林寬裕所領款項於扣除所支付喪葬費用、遺產
      管理費用後有餘額，始有不當得利可言。就林惟鐘之喪葬
      費用，依林寬裕提出之喪葬費用工作表及憑證，經核其中
      「1-38」欄位合計60萬0,526元，包含103年10月9 日慈祥
      禮儀社之喪葬費用（含骨灰罐）41萬6,500 元（編號11、
      憑證8）、大乘寶塔費用3萬2,200元（編號12、憑證9）、
      塔位費用4萬5,000元（編號13、憑證10）、火化費及集集
      鎮公所規費9,000 元（編號34、35，憑證23、24），其餘
      雜支治喪期間購買便當、自來水補貼、沖洗相片、免洗杯
      、清潔袋及衛生紙等花費，依其日期、名稱、金額，應非
      虛報，即使其中部分欠缺單據，亦難認有何虛捏；此外無
      憑證之手尾錢、收付人員、封釘、捧斗紅包、支援人員紅
      包支出，亦可認屬於喪葬費用之花費，然而最後一欄「39
      、禮儀費用尾款（含其他費用）18萬5,000 元」未有任何
      憑證，難知悉詳細用途，應予扣除，僅60萬0,526 元得列
      計喪葬費用。又林寬裕在104 年10月22日繳納遺產稅94萬
      8,550元，另提出繼承管理費用明細及憑證，其中103年11
      月16日支出整理田地申請農地使用證明之費用各3 萬元，
      經林寬柔、林奕成簽收，以及給林寬柔拆除圍牆恢復農地
      費用2萬元，林寬裕此部分支出共8萬元有其必要性；又林
      寬裕主張代書李照月收受2萬0,100元，業據提出該期間記
      帳之手寫明細、貼有印花之明細表；林寬裕主張在106年7
      月28日、9月22日墊付繼承登記規費3筆共計2萬9,937元，
      亦提出地政規費徵收聯單，並與106年6月附表一編號 1-6
      、10-13 之不動產辦理繼承登記之土地登記謄本相符；又
      林寬裕陸續支出100日法師禮金1,600元、大乘寶塔法會3,
      500元、對年法師及祭品費3,600元、合爐老師之禮金1萬0
      ,800 元、三次掃墓用品費共4,500元，總計2萬4,000元，
      屬喪儀禮俗對年祭祀費用之一部，具有共益性，屬遺產管
      理費用性質。上開合計110萬2,587元均應列為遺產管理費
      用。至於林寬柔主張有支出拆除費用16萬元乙節，未見其
      提出相符之事證，故無從列為遺產管理費用。綜上，林寬
      裕獲有不當得利金額為150萬2,887元（計算式：320萬6,0
      00元-60萬0,526元- 110萬2,587元=150萬2,887 元）。被
      上訴人依不當得利規定，請求林寬裕返還予全體繼承人公
      同共有，應屬有據。
    ㈡系爭土地為林惟鐘之遺產，其分割方法如附表一「分割方
      法欄」所示：
      兩造對於系爭土地是否不列入本件分割遺產訴訟之標的，
      意見不一，故仍應列入。因土地法所為之登記有絕對真實
      之公信力，而林寬裕主張其出資購買，林寬柔主張其亦有
      出資，林奕成則主張是林惟鐘購買等情，尚非一致，參以
      林寬裕固主張在林惟鐘遺物內發現77年之買賣契約書，並
      稱其上加註「寬裕三兄弟合買」、「寬裕與丈人合買」是
      林惟鐘字跡，以及兩造姑姑即證人林玉霞於第一審證述：
      林惟鐘提及三兄弟合買土地，好像○○段等情，但依據卷
      附土地謄本、土地分配對照清冊、地籍圖，足見該土地重
      劃之○○段212-7地號，及○○段66-6地號、67-3 地號、
      68-1地號土地早在84年間重劃完成，林寬裕復自承林惟鐘
      在貸款清償完畢後，不願過戶，即使林寬柔訴訟代理人林
      雅儒律師表明請求傳訊不動產買賣契約書上的介紹人李清
      白釐清，或傳訊證人林維錫（林惟鐘之四弟）到庭，亦無
      從推翻前開登記情形，故該部分無再為調查之必要。
    ㈢其他相關費用：
      林惟鐘遺產之存款部分，附表一編號17（南投縣○○鎮農
      會○○分部存款）、編號18（第一銀行○○分行存款）、
      編號23（第一銀行○○分行存款）依遺產稅核定通知書依
      序為11萬5,936元、77萬8,563元、7萬9,510元，惟林寬裕
      提領金額明細如附表二所示，自應將其餘額、時間改列如
      附表一所示，以避免與林寬裕應返還全體繼承人之公同共
      有債權重複。前開林寬裕所支出喪葬費用、遺產管理費用
      總計170萬3,113元，亦已剔除，不得重複列計於消極財產
      範圍內。此外，林寬柔未能提出其他相關事證證明林惟鐘
      對其負有債務，而應扣還之事實，依舉證責任分配法則，
      不能據以認定被繼承人林惟鐘有此部分消極財產。
    ㈣審酌兩造關於附表一所示遺產之意見陳述，以及兩造間歧
      見甚深，被上訴人提出依兩造應繼分比例予以分割方案，
      尚屬允當等情，被上訴人依民法第1164條、不當得利規定
      ，訴請林寬裕返還150萬2,887元予兩造即全體繼承人公同
      共有，及附表一所示遺產依同表「分割方法欄」予以分割
      ，為有理由，應予准許。並說明兩造其餘之攻擊防禦方法
      ，核與判決結果無影響，爰不逐一論述之理由。
五、本院之判斷：
    原審本取捨證據、認定事實及裁量分割遺產之職權行使，因
    而判決林寬裕應給付150萬2,887元予兩造即全體繼承人公同
    共有，及附表一所示遺產依同表「分割方法欄」予以分割，
    經核於法並無違誤。上訴論旨，指摘原判決違背法令，求予
    廢棄，非有理由。末查，原審判決於第11頁第25行行首記載
    「至上開不應准許部分」，似為「至上開應准許部分」之誤
    寫，應由原審依規定處理，附此敘明。
六、據上論結，本件上訴為無理由。依家事事件法第51條，民事
    訴訟法第481條、第449條第1項、第78條，判決如主文。
中    華    民    國   110    年    11    月    17    日
                      最高法院民事第六庭
                          審判長法官  魏  大  喨  
                                法官  李  寶  堂  
                                法官  李  文  賢  
                                法官  林  玉  珮  
                                法官  邱  瑞  祥  
本件正本證明與原本無異
                                      書  記  官
中    華    民    國   110    年    11    月    23    日